---
title: "🚀 Crypto EDA Dashboard: Análisis de 10 Criptomonedas con R y Shiny"
subtitle: "Análisis Exploratorio de Datos, Series de Tiempo y Predicción ARIMA"
author:
  - "Mateo Barrios — Ciencia de Datos"
  - "Rafael Romero — Ciencia de Datos"
date: "`r format(Sys.Date(), '%d de %B de %Y')`"
output:
  bookdown::html_document2:
    toc: true
    toc_depth: 3
    toc_float:
      collapsed: false
      smooth_scroll: true
    number_sections: true
    theme: flatly
    highlight: tango
    code_folding: show
    fig_caption: true
    df_print: paged
    css: |
      body { font-family: 'Inter', sans-serif; }
      h1, h2, h3 { color: #2c3e50; }
      .callout-box {
        background: #f0f4ff;
        border-left: 4px solid #627EEA;
        padding: 12px 16px;
        margin: 16px 0;
        border-radius: 4px;
      }
      .formula-box {
        background: #fff8f0;
        border-left: 4px solid #F7931A;
        padding: 12px 16px;
        margin: 16px 0;
        border-radius: 4px;
        font-family: monospace;
      }
      .footer { text-align: center; margin-top: 50px; padding-top: 20px; border-top: 1px solid #eee; font-size: 0.8em; color: #aaa;}

bibliography: []
link-citations: true
---

```{r setup, include=FALSE}
knitr::opts_chunk$set(
  echo       = TRUE,
  warning    = FALSE,
  message    = FALSE,
  fig.align  = "center",
  fig.width  = 10,
  fig.height = 5,
  cache      = FALSE
)

# Cargamos todos los paquetes necesarios
library(tidyverse)
library(plotly)
library(DT)
library(lubridate)
library(scales)
library(jsonlite)
library(httr)
library(zoo)
library(forecast)
library(tseries)
library(knitr)
library(kableExtra)
library(shiny)
library(shinydashboard)
library(gridExtra)
```

# Introducción {#intro}

## Descripción del Proyecto

Este documento presenta el análisis exploratorio completo del **Crypto EDA Dashboard**, un proyecto académico que consume datos en tiempo real de la API de [CryptoCompare](https://min-api.cryptocompare.com/) para analizar el comportamiento histórico de 10 criptomonedas.

El análisis está orientado hacia la construcción de un **modelo predictivo de precios basado en ARIMA**, cubriendo desde la obtención y limpieza de datos hasta el ajuste, validación y predicción con series de tiempo.

<div class="callout-box">
**Repositorio:** [https://github.com/Mateo3008/Crypto_EDA_App](https://github.com/Mateo3008/Crypto_EDA_App)  
**Framework:** R Shiny + shinydashboard  
**Fuente de datos:** CryptoCompare API (datos diarios, ~1905 días por moneda)
</div>

## Criptomonedas Analizadas

```{r cryptos-tabla}
cryptos <- tibble(
  Nombre     = c("Bitcoin","Ethereum","USD Coin","Solana","XRP",
                 "Bittensor","Tether","Dogecoin","USD1","Zcash"),
  Símbolo    = c("BTC","ETH","USDC","SOL","XRP",
                 "TAO","USDT","DOGE","USD1","ZEC"),
  Categoría  = c("Store of Value","Smart Contract","Stablecoin","Smart Contract",
                 "Payments","AI / Subnet","Stablecoin","Meme","Stablecoin","Privacy")
)

kable(cryptos, caption = "Criptomonedas incluidas en el análisis",
      booktabs = TRUE) |>
  kable_styling(bootstrap_options = c("striped","hover","condensed"),
                full_width = FALSE)
```

## Objetivo Académico

El objetivo principal es aplicar técnicas de **Análisis Exploratorio de Datos (EDA)** sobre series temporales financieras para:

1. Caracterizar la distribución de precios y retornos de cada activo.
2. Cuantificar el riesgo mediante métricas como la volatilidad rodante y el VaR.
3. Identificar correlaciones entre criptomonedas.
4. Evaluar la estacionariedad de las series y aplicar transformaciones necesarias.
5. Ajustar modelos ARIMA(p, d, q) para la predicción de precios a corto plazo.

---

# Configuración y Carga de Datos {#datos}

## Parámetros de la API

```{r config}
API_KEY  <- "ce6e922820dabbb917d5f6fd82b867726fbf320cf3f7414b33748c19e9514aae"
BASE_URL <- "https://min-api.cryptocompare.com/data"

CRYPTOS <- c(
  "Bitcoin"   = "BTC", "Ethereum"  = "ETH", "USD Coin"  = "USDC",
  "Solana"    = "SOL", "XRP"       = "XRP", "Bittensor" = "TAO",
  "Tether"    = "USDT","Dogecoin"  = "DOGE","USD1"      = "USD1",
  "Zcash"     = "ZEC"
)

COLOR_PALETTE <- c(
  "#2E86AB","#A23B72","#F18F01","#C73E1D","#6A994E",
  "#BC4A6C","#3D5A80","#EE6C4D","#98C1D9","#293241"
)
names(COLOR_PALETTE) <- CRYPTOS
```

## Funciones de Extracción

### Datos Históricos OHLCV

La función `get_historical_daily()` consulta el endpoint `/v2/histoday` de CryptoCompare y retorna un `data.frame` con columnas OHLCV, retornos simples, logarítmicos y volatilidad diaria.

```{r func-historico}
get_historical_daily <- function(fsym, tsym = "USD", limit = 1905) {
  url <- paste0(BASE_URL, "/v2/histoday?fsym=", fsym, "&tsym=", tsym,
                "&limit=", limit, "&api_key=", API_KEY)
  url <- URLencode(url)

  tryCatch({
    resp <- GET(url, timeout(30))
    if (http_error(resp)) return(NULL)

    data <- fromJSON(content(resp, "text", encoding = "UTF-8"))
    if (is.null(data$Data$Data)) return(NULL)

    df <- as.data.frame(data$Data$Data) |>
      mutate(
        fecha      = as.Date(as.POSIXct(time, origin = "1970-01-01")),
        simbolo    = fsym,
        open       = as.numeric(open),
        high       = as.numeric(high),
        low        = as.numeric(low),
        close      = as.numeric(close),
        volume     = as.numeric(volumefrom),
        retorno    = (close - lag(close)) / lag(close) * 100,
        retorno_log = log(close / lag(close)) * 100,
        volatilidad = abs(high - low) / open * 100
      ) |>
      filter(!is.na(retorno))
    return(df)
  }, error = function(e) return(NULL))
}
```

### Precios en Tiempo Real

```{r func-precios}
get_price_overview <- function(fsyms, tsym = "USD") {
  fsyms_str <- paste(fsyms, collapse = ",")
  url <- paste0(BASE_URL, "/pricemultifull?fsyms=", fsyms_str,
                "&tsyms=", tsym, "&api_key=", API_KEY)
  url <- URLencode(url)

  tryCatch({
    resp <- GET(url, timeout(30))
    if (http_error(resp)) return(NULL)

    data <- fromJSON(content(resp, "text", encoding = "UTF-8"))
    if (is.null(data$RAW)) return(NULL)

    rows <- list()
    for (sym in fsyms) {
      if (!is.null(data$RAW[[sym]]) && !is.null(data$RAW[[sym]][[tsym]])) {
        d <- data$RAW[[sym]][[tsym]]
        rows[[sym]] <- data.frame(
          simbolo        = sym,
          precio         = d$PRICE,
          cambio_24h_pct = d$CHANGEPCT24HOUR,
          volumen_24h    = d$VOLUME24HOURTO,
          cap_mercado    = d$MKTCAP,
          stringsAsFactors = FALSE
        )
      }
    }
    if (length(rows) == 0) return(NULL)
    return(bind_rows(rows))
  }, error = function(e) return(NULL))
}
```

## Descarga de Datos

```{r carga-datos, cache=TRUE}
cat("=== CARGANDO DATOS (10 monedas, 1905 días) ===\n")
hist_data <- NULL

for (crypto in CRYPTOS) {
  cat("Cargando", crypto, "... ")
  data <- get_historical_daily(crypto, limit = 1905)
  if (!is.null(data) && nrow(data) > 0) {
    hist_data <- bind_rows(hist_data, data)
    cat("OK (", nrow(data), "días)\n")
  } else {
    cat("FALLÓ — generando datos de ejemplo\n")
  }
  Sys.sleep(0.3)
}

# Fallback: datos sintéticos si la API no responde
if (is.null(hist_data) || nrow(hist_data) == 0) {
  set.seed(123)
  fechas <- seq.Date(as.Date("2019-01-01"), as.Date("2024-04-10"), by = "day")

  for (sym in CRYPTOS) {
    precio_base <- switch(sym,
      "BTC"=50000,"ETH"=3000,"USDC"=1,"SOL"=100,"XRP"=0.5,
      "TAO"=300,"USDT"=1,"DOGE"=0.1,"USD1"=1,"ZEC"=30, 1000)

    trend <- seq(0, by=0.0002, length.out=length(fechas)) * precio_base
    noise <- cumsum(rnorm(length(fechas), 0, precio_base * 0.015))
    close <- pmax(precio_base + trend + noise, precio_base * 0.1)

    df <- data.frame(
      fecha       = fechas, simbolo = sym, close = close,
      open        = c(close[1], close[-length(close)]),
      high        = close + abs(rnorm(length(fechas), 0, close * 0.02)),
      low         = close - abs(rnorm(length(fechas), 0, close * 0.02)),
      retorno     = c(0, diff(close)/close[-length(close)] * 100),
      retorno_log = c(0, diff(log(close)) * 100),
      volatilidad = runif(length(fechas), 1, 6)
    )
    hist_data <- bind_rows(hist_data, df)
  }
}

prices_overview <- get_price_overview(CRYPTOS)
if (is.null(prices_overview)) {
  prices_overview <- data.frame(
    simbolo        = names(CRYPTOS),
    precio         = c(50000,3000,1,100,0.5,300,1,0.1,1,30),
    cambio_24h_pct = runif(10,-5,5),
    volumen_24h    = runif(10,1e8,1e10),
    cap_mercado    = c(1e12,4e11,5e10,3e10,1e10,5e9,8e10,2e10,4e9,1e9)
  )
}

cat("\n✅ Total filas:", nrow(hist_data))
cat("\n📅 Período:", as.character(min(hist_data$fecha)),
    "→", as.character(max(hist_data$fecha)))
cat("\n🪙 Monedas:", paste(unique(hist_data$simbolo), collapse=", "), "\n")
```

---

# Calidad de los Datos {#calidad}

## Valores Faltantes

```{r missing-summary}
missing_summary <- function(df) {
  df |>
    summarise(across(everything(), ~ sum(is.na(.)))) |>
    pivot_longer(everything(), names_to = "Variable", values_to = "NAs") |>
    mutate(Pct = round(NAs / nrow(df) * 100, 2)) |>
    filter(NAs > 0)
}

ms_global <- hist_data |>
  group_by(simbolo) |>
  summarise(
    Total_filas  = n(),
    NAs_close    = sum(is.na(close)),
    NAs_retorno  = sum(is.na(retorno)),
    NAs_vol      = sum(is.na(volatilidad)),
    Pct_NA_close = round(NAs_close / Total_filas * 100, 2)
  )

kable(ms_global, caption = "Resumen de valores faltantes por moneda",
      booktabs = TRUE) |>
  kable_styling(bootstrap_options = c("striped","hover"), full_width = TRUE)
```

## Mapa de Calor de NAs

```{r heatmap-nas, fig.cap="Porcentaje de valores faltantes por moneda y variable"}
cols <- c("close","retorno","retorno_log","volatilidad")

df_heat <- hist_data |>
  group_by(simbolo) |>
  summarise(across(all_of(intersect(cols, names(hist_data))),
                   ~ sum(is.na(.)) / n() * 100, .names = "{.col}")) |>
  pivot_longer(-simbolo, names_to = "Variable", values_to = "pct_na")

ggplot(df_heat, aes(x = Variable, y = simbolo, fill = pct_na)) +
  geom_tile(color = "white", linewidth = 0.5) +
  geom_text(aes(label = paste0(round(pct_na, 1), "%")), size = 3) +
  scale_fill_gradient(low = "white", high = "#e74c3c", name = "% NA") +
  labs(title = "Porcentaje de NAs por moneda y variable",
       x = NULL, y = NULL) +
  theme_minimal(base_size = 12) +
  theme(axis.text.x = element_text(angle = 30, hjust = 1))
```

## Métodos de Imputación

```{r impute-func}
handle_missing <- function(df, method = "interpolation") {
  cols_imp <- c("close","open","high","low","volume","retorno","retorno_log","volatilidad")

  if (method == "remove") return(na.omit(df))

  if (method == "interpolation") {
    df <- df |> arrange(fecha)
    for (col in intersect(cols_imp, names(df))) {
      df[[col]] <- na.approx(df[[col]], na.rm = FALSE)
      df[[col]] <- na.locf(df[[col]], na.rm = FALSE)
      df[[col]] <- na.locf(df[[col]], fromLast = TRUE, na.rm = FALSE)
    }
    return(df)
  }

  if (method == "mean") {
    for (col in intersect(cols_imp, names(df))) {
      df[[col]][is.na(df[[col]])] <- mean(df[[col]], na.rm = TRUE)
    }
    return(df)
  }
  return(df)
}
```

Se implementaron tres métodos de manejo de valores faltantes:

- **Interpolación lineal** *(método predeterminado)*: utiliza `zoo::na.approx()` seguido de propagación hacia adelante/atrás con `na.locf()`.  
- **Media global**: reemplaza cada NA por la media de esa columna.  
- **Eliminación de filas**: descarta registros incompletos con `na.omit()`.

---

# Visión General de Mercado {#vision-general}

## Precios y Capitalización Actuales

```{r overview-tabla}
prices_overview |>
  mutate(
    precio         = dollar(precio, accuracy = 0.01),
    cambio_24h_pct = paste0(round(cambio_24h_pct, 2), "%"),
    volumen_24h    = dollar(volumen_24h, accuracy = 1, scale = 1e-6, suffix = "M"),
    cap_mercado    = dollar(cap_mercado, accuracy = 1, scale = 1e-9, suffix = "B")
  ) |>
  rename(
    Símbolo = simbolo, `Precio USD` = precio, `Cambio 24h` = cambio_24h_pct,
    `Volumen 24h` = volumen_24h, `Cap. Mercado` = cap_mercado
  ) |>
  kable(caption = "Visión general del mercado en tiempo real",
        booktabs = TRUE) |>
  kable_styling(bootstrap_options = c("striped","hover"), full_width = TRUE)
```

## Capitalización de Mercado

```{r cap-mercado, fig.cap="Capitalización de mercado por criptomoneda (miles de millones USD)"}
df_cap <- prices_overview |>
  mutate(simbolo = reorder(simbolo, cap_mercado))

ggplot(df_cap, aes(x = simbolo, y = cap_mercado / 1e9, fill = simbolo)) +
  geom_col(show.legend = FALSE, alpha = 0.85) +
  geom_text(aes(label = paste0("$", round(cap_mercado / 1e9, 1), "B")),
            hjust = -0.1, size = 3.5) +
  coord_flip() +
  scale_fill_manual(values = COLOR_PALETTE) +
  scale_y_continuous(expand = expansion(mult = c(0, 0.15)),
                     labels = dollar_format(suffix = "B", scale = 1)) +
  labs(title = "Capitalización de Mercado",
       x = NULL, y = "Miles de millones USD") +
  theme_minimal(base_size = 12)
```

## Volumen de Transacciones (24h)

```{r volumen, fig.cap="Volumen de transacciones en las últimas 24 horas"}
df_vol <- prices_overview |>
  mutate(simbolo = reorder(simbolo, volumen_24h))

ggplot(df_vol, aes(x = simbolo, y = volumen_24h / 1e6, fill = simbolo)) +
  geom_col(show.legend = FALSE, alpha = 0.85) +
  coord_flip() +
  scale_fill_manual(values = COLOR_PALETTE) +
  scale_y_continuous(labels = dollar_format(suffix = "M", scale = 1)) +
  labs(title = "Volumen 24h", x = NULL, y = "Millones USD") +
  theme_minimal(base_size = 12)
```

---

# Análisis de Precios {#precios}

## Distribución de Precios (Boxplot)

```{r boxplot-precios, fig.cap="Distribución de precios de cierre (escala logarítmica) — últimos 365 días"}
df_365 <- hist_data |>
  filter(fecha >= max(fecha) - 365)

ggplot(df_365, aes(x = simbolo, y = close, fill = simbolo)) +
  geom_boxplot(alpha = 0.7, outlier.color = "#e74c3c", outlier.size = 1.5) +
  stat_summary(fun = "mean", geom = "point", shape = 18, size = 4, color = "white") +
  scale_y_log10(labels = dollar) +
  scale_fill_manual(values = COLOR_PALETTE) +
  coord_flip() +
  labs(title = "Distribución de Precios de Cierre (últimos 365 días)",
       x = NULL, y = "Precio USD (escala log)") +
  theme_minimal(base_size = 12) +
  theme(legend.position = "none")
```

## Serie Temporal de Precios — BTC

```{r serie-btc, fig.cap="Serie temporal del precio de cierre de Bitcoin (BTC)"}
df_btc <- hist_data |> filter(simbolo == "BTC") |> arrange(fecha)

ggplot(df_btc, aes(x = fecha, y = close)) +
  geom_line(color = "#F7931A", linewidth = 0.7) +
  scale_y_continuous(labels = dollar) +
  labs(title = "Bitcoin — Precio de Cierre Histórico",
       x = NULL, y = "Precio (USD)") +
  theme_minimal(base_size = 12)
```

## Candlestick — Últimos 60 días (BTC)

```{r candlestick, fig.cap="Gráfico de velas japonesas — BTC, últimos 60 días"}
df_candle <- df_btc |> tail(60)

plot_ly(df_candle, x = ~fecha, type = "candlestick",
        open  = ~open,  close = ~close,
        high  = ~high,  low   = ~low,
        increasing = list(line = list(color = "#2ecc71")),
        decreasing = list(line = list(color = "#e74c3c"))) |>
  layout(title  = "BTC — Últimas 60 Velas Diarias",
         xaxis  = list(title = ""),
         yaxis  = list(title = "Precio (USD)"),
         paper_bgcolor = "white",
         plot_bgcolor  = "white")
```

## Bandas de Bollinger

Las Bandas de Bollinger son un indicador de volatilidad que envuelve el precio alrededor de una media móvil simple (SMA).

<div class="formula-box">
**BB±** = SMAₙ ± k · σₙ  
**%Bandwidth** = (BB₊ − BB₋) / SMAₙ × 100
</div>

```{r bollinger-func}
calculate_bollinger_bands <- function(prices, window = 20, sd_mult = 2) {
  sma <- rollmean(prices, window, fill = NA, align = "right")
  sd  <- rollapply(prices, window, sd, fill = NA, align = "right")
  data.frame(
    sma   = sma,
    upper = sma + (sd_mult * sd),
    lower = sma - (sd_mult * sd)
  )
}
```

```{r bollinger-plot, fig.cap="Bandas de Bollinger — BTC (SMA 20, k=2)"}
bb <- calculate_bollinger_bands(df_btc$close, window = 20, sd_mult = 2)
df_bb <- cbind(df_btc, bb) |> drop_na(sma, upper, lower) |> tail(365)

ggplot(df_bb, aes(x = fecha)) +
  geom_ribbon(aes(ymin = lower, ymax = upper), fill = "#3498db", alpha = 0.18) +
  geom_line(aes(y = close, color = "Precio"),         linewidth = 0.8) +
  geom_line(aes(y = sma,   color = "SMA 20"),         linetype = "dashed", linewidth = 0.7) +
  geom_line(aes(y = upper, color = "Banda Superior"), linetype = "dotted", linewidth = 0.6) +
  geom_line(aes(y = lower, color = "Banda Inferior"), linetype = "dotted", linewidth = 0.6) +
  scale_color_manual(values = c(
    "Precio" = "#e94560", "SMA 20" = "#F7931A",
    "Banda Superior" = "#2ecc71", "Banda Inferior" = "#2ecc71"
  )) +
  scale_y_continuous(labels = dollar) +
  labs(title = "Bandas de Bollinger — BTC (SMA 20, k = 2)",
       x = NULL, y = "Precio (USD)", color = NULL) +
  theme_minimal(base_size = 12) +
  theme(legend.position = "bottom")
```

```{r bollinger-bw, fig.cap="Ancho de banda relativo — medida de volatilidad de Bollinger"}
df_bb <- df_bb |>
  mutate(bw = (upper - lower) / sma * 100)

ggplot(df_bb, aes(x = fecha, y = bw)) +
  geom_line(color = "#627EEA", linewidth = 0.8) +
  geom_area(fill = "#627EEA", alpha = 0.15) +
  labs(title = "Ancho de Banda Relativo (%Bandwidth)",
       x = NULL, y = "%Bandwidth") +
  theme_minimal(base_size = 12)
```

---

# Retornos y Riesgo {#retornos}

## Distribución de Retornos

Los retornos se calculan como:

<div class="formula-box">
**Retorno simple:** rₜ = (Pₜ − Pₜ₋₁) / Pₜ₋₁ × 100  
**Retorno logarítmico:** rₜˡᵒᵍ = ln(Pₜ / Pₜ₋₁) × 100
</div>

```{r boxplot-retornos, fig.cap="Distribución de retornos diarios por criptomoneda (últimos 365 días)"}
ggplot(df_365, aes(x = simbolo, y = retorno, fill = simbolo)) +
  geom_boxplot(alpha = 0.7, outlier.color = "#e74c3c", outlier.size = 1) +
  geom_hline(yintercept = 0, linetype = "dashed", color = "gray50") +
  scale_fill_manual(values = COLOR_PALETTE) +
  coord_flip() +
  labs(title = "Distribución de Retornos Diarios",
       x = NULL, y = "Retorno (%)") +
  theme_minimal(base_size = 12) +
  theme(legend.position = "none")
```

## Histograma de Retornos — BTC

```{r hist-retornos, fig.cap="Histograma de retornos diarios de BTC"}
ggplot(df_btc, aes(x = retorno, fill = after_stat(x) > 0)) +
  geom_histogram(bins = 60, alpha = 0.85) +
  scale_fill_manual(values = c("TRUE" = "#2ecc71", "FALSE" = "#e74c3c"),
                    labels = c("TRUE" = "Positivo", "FALSE" = "Negativo"),
                    name = NULL) +
  geom_vline(xintercept = 0, linetype = "dashed", color = "black") +
  labs(title = "Histograma de Retornos Diarios — BTC",
       x = "Retorno (%)", y = "Frecuencia") +
  theme_minimal(base_size = 12) +
  theme(legend.position = "top")
```

## Volatilidad Rodante (30 días)

```{r volatilidad, fig.cap="Volatilidad rodante de 30 días para BTC"}
df_btc_vol <- df_btc |>
  arrange(fecha) |>
  mutate(vol30 = zoo::rollapply(retorno, 30, sd, fill = NA, align = "right"))

ggplot(df_btc_vol, aes(x = fecha, y = vol30)) +
  geom_line(color = "#e94560", linewidth = 0.7) +
  geom_area(fill = "#e94560", alpha = 0.15) +
  labs(title = "Volatilidad Rodante 30 días — BTC",
       x = NULL, y = "Desv. Est. Retorno (%)") +
  theme_minimal(base_size = 12)
```

## Tabla de Riesgo por Criptomoneda

```{r tabla-riesgo}
tabla_riesgo <- df_365 |>
  group_by(simbolo) |>
  summarise(
    `Ret. Medio (%)` = round(mean(retorno, na.rm = TRUE), 3),
    `Desv. Est. (%)` = round(sd(retorno, na.rm = TRUE), 3),
    `VaR 95% (%)`    = round(quantile(retorno, 0.05, na.rm = TRUE), 3),
    `Días pos. (%)`  = round(sum(retorno > 0, na.rm = TRUE) / n() * 100, 1)
  ) |>
  arrange(desc(`Ret. Medio (%)`))

kable(tabla_riesgo,
      caption = "Métricas de retorno y riesgo — últimos 365 días",
      booktabs = TRUE) |>
  kable_styling(bootstrap_options = c("striped","hover"), full_width = TRUE) |>
  column_spec(4, color = ifelse(tabla_riesgo$`VaR 95% (%)` < -3, "red", "black"))
```

El **VaR 95%** representa la pérdida máxima esperada en el 5% de los peores días históricos. Un valor de -5% indica que en el 5% de los días más adversos, la pérdida fue de al menos 5%.

---

# Análisis de Correlaciones {#correlaciones}

## Matriz de Correlación (Pearson)

```{r heatmap-corr, fig.cap="Mapa de calor de correlaciones de Pearson entre retornos diarios (últimos 365 días)"}
df_wide <- df_365 |>
  select(fecha, simbolo, retorno) |>
  pivot_wider(names_from = simbolo, values_from = retorno) |>
  select(-fecha)

mat_cor <- cor(df_wide, use = "complete.obs", method = "pearson")

df_cor_long <- as.data.frame(as.table(mat_cor)) |>
  rename(Var1 = Var1, Var2 = Var2, Corr = Freq)

ggplot(df_cor_long, aes(x = Var1, y = Var2, fill = Corr)) +
  geom_tile(color = "white", linewidth = 0.4) +
  geom_text(aes(label = round(Corr, 2)), size = 3, color = "black") +
  scale_fill_gradient2(low = "#3498db", mid = "white", high = "#e74c3c",
                       midpoint = 0, limits = c(-1, 1), name = "Pearson r") +
  labs(title = "Matriz de Correlación — Retornos Diarios (Pearson)",
       x = NULL, y = NULL) +
  theme_minimal(base_size = 11) +
  theme(axis.text.x = element_text(angle = 45, hjust = 1))
```

## Scatter BTC vs ETH

```{r scatter-corr, fig.cap="Diagrama de dispersión BTC vs ETH — retornos diarios"}
df_scatter <- df_365 |>
  filter(simbolo %in% c("BTC", "ETH")) |>
  select(fecha, simbolo, retorno) |>
  pivot_wider(names_from = simbolo, values_from = retorno) |>
  drop_na()

ggplot(df_scatter, aes(x = BTC, y = ETH)) +
  geom_point(alpha = 0.4, color = "#627EEA", size = 1.5) +
  geom_smooth(method = "lm", se = TRUE, color = "#e94560", linewidth = 1) +
  labs(title = "Retornos Diarios: BTC vs ETH",
       x = "Retorno BTC (%)", y = "Retorno ETH (%)") +
  theme_minimal(base_size = 12)
```

---

# Comparador de Rendimiento {#comparador}

## Rendimiento Acumulado (Base 100)

```{r comparador, fig.cap="Rendimiento acumulado normalizado en base 100 (desde el inicio del período)"}
df_comp <- hist_data |>
  filter(fecha >= max(fecha) - 365) |>
  arrange(fecha) |>
  group_by(simbolo) |>
  mutate(ini = first(close), norm = close / ini * 100) |>
  ungroup()

ggplot(df_comp, aes(x = fecha, y = norm, color = simbolo)) +
  geom_line(linewidth = 0.8, alpha = 0.9) +
  geom_hline(yintercept = 100, linetype = "dashed", color = "gray50") +
  scale_color_manual(values = COLOR_PALETTE) +
  labs(title = "Rendimiento Acumulado — Base 100 (últimos 365 días)",
       x = NULL, y = "Índice (base = 100)", color = "Moneda") +
  theme_minimal(base_size = 12) +
  theme(legend.position = "right")
```

## Tabla Comparativa de Rendimiento

```{r tabla-comp}
tabla_comp <- hist_data |>
  filter(fecha >= max(fecha) - 365) |>
  group_by(simbolo) |>
  summarise(
    `P. Inicial ($)` = round(first(close), 4),
    `P. Final ($)`   = round(last(close), 4),
    `Rend. (%)`      = round((last(close) - first(close)) / first(close) * 100, 2),
    `Vol. (%)`       = round(sd(retorno, na.rm = TRUE), 3)
  ) |>
  arrange(desc(`Rend. (%)`))

kable(tabla_comp,
      caption = "Comparativa de rendimiento — últimos 365 días",
      booktabs = TRUE) |>
  kable_styling(bootstrap_options = c("striped","hover"), full_width = TRUE) |>
  column_spec(4, color = ifelse(tabla_comp$`Rend. (%)` >= 0, "#2ecc71", "#e74c3c"),
              bold = TRUE)
```

---

# Análisis EDA Orientado al Modelo {#eda-modelo}

## Boxplot Mensual de Retornos — BTC

```{r boxplot-mensual, fig.cap="Boxplot mensual de retornos diarios de BTC"}
df_btc_mes <- df_btc |>
  mutate(mes = floor_date(fecha, "month"),
         mes_label = format(mes, "%b %Y"))

ggplot(df_btc_mes, aes(x = reorder(mes_label, mes), y = retorno)) +
  geom_boxplot(fill = "#3498db", alpha = 0.7, outlier.size = 1) +
  geom_hline(yintercept = 0, linetype = "dashed", color = "gray40") +
  labs(title = "Retornos Diarios de BTC por Mes",
       x = NULL, y = "Retorno (%)") +
  theme_minimal(base_size = 11) +
  theme(axis.text.x = element_text(angle = 90, hjust = 1, size = 7))
```

## Funciones ACF y PACF

Las funciones de autocorrelación son fundamentales para identificar los órdenes del modelo ARIMA:

- **ACF** (Autocorrelation Function): indica el orden **q** del componente MA.
- **PACF** (Partial Autocorrelation Function): indica el orden **p** del componente AR.

```{r acf-pacf, fig.cap="ACF y PACF de los retornos diarios de BTC", fig.height=4}
serie_btc <- na.omit(df_btc$retorno)
ci_val <- qnorm(0.975) / sqrt(length(serie_btc))

acf_r  <- acf(serie_btc,  plot = FALSE, lag.max = 40)
pacf_r <- pacf(serie_btc, plot = FALSE, lag.max = 40)

df_acf  <- data.frame(Lag = as.numeric(acf_r$lag[-1]),  ACF  = as.numeric(acf_r$acf[-1]))
df_pacf <- data.frame(Lag = as.numeric(pacf_r$lag),     PACF = as.numeric(pacf_r$acf))

p_acf <- ggplot(df_acf, aes(x = Lag, y = ACF)) +
  geom_bar(stat = "identity", fill = "#3498db", alpha = 0.7) +
  geom_hline(yintercept = c(ci_val, -ci_val), linetype = "dashed", color = "blue", linewidth = 0.7) +
  labs(title = "ACF — Retornos BTC") + theme_minimal(base_size = 11)

p_pacf <- ggplot(df_pacf, aes(x = Lag, y = PACF)) +
  geom_bar(stat = "identity", fill = "#e74c3c", alpha = 0.7) +
  geom_hline(yintercept = c(ci_val, -ci_val), linetype = "dashed", color = "blue", linewidth = 0.7) +
  labs(title = "PACF — Retornos BTC") + theme_minimal(base_size = 11)

gridExtra::grid.arrange(p_acf, p_pacf, ncol = 2)
```

## Estadísticas Descriptivas

```{r stats-desc}
stats_desc <- hist_data |>
  group_by(simbolo) |>
  summarise(
    n      = n(),
    Media  = round(mean(close, na.rm = TRUE), 2),
    Mediana= round(median(close, na.rm = TRUE), 2),
    DS     = round(sd(close, na.rm = TRUE), 2),
    Min    = round(min(close, na.rm = TRUE), 4),
    Max    = round(max(close, na.rm = TRUE), 2),
    IQR    = round(IQR(close, na.rm = TRUE), 2)
  )

kable(stats_desc,
      caption = "Estadísticas descriptivas del precio de cierre por moneda",
      booktabs = TRUE,
      col.names = c("Símbolo","n","Media","Mediana","Desv. Est.","Mín.","Máx.","IQR")) |>
  kable_styling(bootstrap_options = c("striped","hover","condensed"), full_width = TRUE)
```

## Test de Estacionariedad (ADF)

La prueba **Augmented Dickey-Fuller (ADF)** contrasta la hipótesis nula de que la serie tiene una raíz unitaria (no es estacionaria):

- **H₀**: la serie tiene raíz unitaria (no estacionaria)
- **H₁**: la serie es estacionaria
- Se rechaza H₀ si **p-valor < 0.05**

```{r adf-test}
test_stationarity <- function(serie) {
  tryCatch({
    test <- adf.test(na.omit(as.numeric(serie)), k = trunc((length(na.omit(serie)) - 1)^(1/3)))
    list(
      estadistico    = test$statistic,
      p_valor        = test$p.value,
      es_estacionaria = test$p.value < 0.05,
      conclusion     = ifelse(test$p.value < 0.05,
                              "Serie estacionaria (rechaza H₀)",
                              "Serie NO estacionaria (no rechaza H₀)")
    )
  }, error = function(e) list(estadistico=NA, p_valor=NA, es_estacionaria=FALSE, conclusion="Error"))
}

adf_resultados <- lapply(unique(hist_data$simbolo), function(cr) {
  serie <- na.omit(hist_data[hist_data$simbolo == cr, "retorno"][[1]])
  res   <- test_stationarity(serie)
  data.frame(
    Moneda        = cr,
    `ADF Stat.`   = round(res$estadistico, 4),
    `p-valor`     = round(res$p_valor, 6),
    Estacionaria  = ifelse(res$es_estacionaria, "✅ Sí", "❌ No"),
    `d recomendado` = ifelse(res$es_estacionaria, 0, 1)
  )
}) |> bind_rows()

kable(adf_resultados,
      caption = "Resultados del Test ADF para retornos diarios por criptomoneda",
      booktabs = TRUE,
      row.names = FALSE) |>
  kable_styling(bootstrap_options = c("striped","hover"), full_width = TRUE)
```

## Descomposición STL — BTC

La descomposición STL (Seasonal and Trend decomposition using Loess) separa la serie en:

<div class="formula-box">
Y(t) = T(t) + S(t) + R(t)

Donde: **T(t)** = Tendencia · **S(t)** = Estacionalidad · **R(t)** = Residuo
</div>

```{r stl, fig.cap="Descomposición STL de los retornos de BTC (frecuencia semanal)", fig.height=7}
serie_stl <- ts(na.omit(df_btc$retorno), frequency = 7)
decomp    <- stl(serie_stl, s.window = "periodic", robust = TRUE)

autoplot(decomp) +
  labs(title = "Descomposición STL — Retornos BTC") +
  theme_minimal(base_size = 12)
```

---

# Modelado ARIMA {#arima}

## Marco Teórico

El modelo **ARIMA(p, d, q)** combina tres componentes:

| Componente | Símbolo | Descripción |
|---|---|---|
| Autoregresivo | AR(p) | Dependencia en p rezagos pasados |
| Integrado | I(d) | Diferenciación para estacionariedad |
| Media Móvil | MA(q) | Dependencia en q errores pasados |

<div class="formula-box">
**Ecuación general:**  
φ(B)(1−B)ᵈ yₜ = θ(B) εₜ

Donde B es el operador de rezago, φ(B) el polinomio AR, θ(B) el polinomio MA y εₜ ruido blanco.
</div>

## Función: Detección de Estacionariedad

```{r detect-stationarity}
detect_stationarity_and_differentiate <- function(serie, max_d = 2) {
  serie_clean <- as.numeric(na.omit(serie))
  d_val <- 0
  current <- serie_clean

  for (i in seq_len(max_d)) {
    tryCatch({
      test <- adf.test(current, k = trunc((length(current)-1)^(1/3)))
      if (test$p.value < 0.05) break
      d_val    <- i
      current  <- diff(current)
    }, error = function(e) break)
  }
  list(is_stationary = d_val == 0, d_value = d_val)
}
```

## Ajuste del Mejor Modelo — BTC

```{r arima-ajuste, cache=TRUE}
set.seed(42)
df_btc_clean <- hist_data |>
  filter(simbolo == "BTC") |>
  arrange(fecha) |>
  handle_missing(method = "interpolation")

serie_full  <- na.omit(df_btc_clean$close)
n           <- length(serie_full)
n_train     <- floor(n * 0.8)
train       <- serie_full[1:n_train]
test        <- serie_full[(n_train + 1):n]
fechas_all  <- df_btc_clean$fecha[!is.na(df_btc_clean$close)]
train_dates <- fechas_all[1:n_train]
test_dates  <- fechas_all[(n_train + 1):n]

# Detectar d óptimo
stat_res  <- detect_stationarity_and_differentiate(train)
d_opt     <- stat_res$d_value
cat("d óptimo detectado:", d_opt, "\n")

# Búsqueda de mejor (p, q) por AIC
pq_rng    <- 0:3
best_aic  <- Inf
best_order <- c(1, d_opt, 1)
best_model <- NULL
results   <- list()

for (p in pq_rng) {
  for (q in pq_rng) {
    if (p == 0 && d_opt == 0 && q == 0) next
    tryCatch({
      m   <- Arima(train, order = c(p, d_opt, q), method = "ML")
      aic <- AIC(m)
      results[[length(results)+1]] <- data.frame(p=p, d=d_opt, q=q, AIC=round(aic,2))
      if (aic < best_aic) { best_aic <- aic; best_order <- c(p, d_opt, q); best_model <- m }
    }, error = function(e) {})
  }
}

cat(sprintf("Mejor modelo: ARIMA(%d,%d,%d) — AIC = %.2f\n",
            best_order[1], best_order[2], best_order[3], best_aic))
```

## Top Modelos por AIC

```{r top-modelos}
df_results <- bind_rows(results) |>
  arrange(AIC) |>
  head(10) |>
  mutate(Modelo = paste0("ARIMA(", p, ",", d, ",", q, ")")) |>
  select(Modelo, AIC)

kable(df_results,
      caption = "Top 10 modelos ARIMA por criterio AIC — BTC precio de cierre",
      booktabs = TRUE) |>
  kable_styling(bootstrap_options = c("striped","hover"), full_width = FALSE) |>
  row_spec(1, bold = TRUE, background = "#d5f0e0")
```

## Diagnóstico de Residuos

```{r diagnostico-residuos, fig.cap="Diagnóstico de residuos del mejor modelo ARIMA", fig.height=5}
resid_model <- residuals(best_model)

p1 <- ggplot(data.frame(x = 1:length(resid_model), y = resid_model),
             aes(x = x, y = y)) +
  geom_line(color = "#3498db", linewidth = 0.5) +
  labs(title = "Residuos en el tiempo", x = "Índice", y = "Residuo") +
  theme_minimal(base_size = 11)

p2 <- ggplot(data.frame(x = resid_model), aes(x = x)) +
  geom_histogram(bins = 40, fill = "#627EEA", alpha = 0.8, color = "white") +
  labs(title = "Distribución de Residuos", x = "Residuo", y = "Frecuencia") +
  theme_minimal(base_size = 11)

gridExtra::grid.arrange(p1, p2, ncol = 2)
```

```{r tests-residuos}
# Test de normalidad (Shapiro-Wilk)
sw_test <- if (length(resid_model) > 5000)
  shapiro.test(sample(resid_model, 5000)) else shapiro.test(resid_model)

# Test de independencia (Ljung-Box)
lb_test <- Box.test(resid_model, lag = 10, type = "Ljung-Box")

tests_df <- data.frame(
  Test         = c("Shapiro-Wilk (Normalidad)", "Ljung-Box (Independencia)"),
  `p-valor`    = round(c(sw_test$p.value, lb_test$p.value), 6),
  Conclusión   = c(
    ifelse(sw_test$p.value > 0.05, "✅ Residuos normales", "⚠️ No normales"),
    ifelse(lb_test$p.value > 0.05, "✅ Residuos independientes", "⚠️ Autocorrelación presente")
  )
)

kable(tests_df,
      caption = "Tests sobre los residuos del mejor modelo ARIMA",
      booktabs = TRUE) |>
  kable_styling(bootstrap_options = c("striped","hover"), full_width = FALSE)
```

## Forecast y Métricas de Error

```{r forecast-plot, fig.cap="Predicción ARIMA sobre el conjunto de test — BTC (precio de cierre)"}
horizonte <- length(test)
fc        <- forecast(best_model, h = horizonte)
pred      <- as.numeric(fc$mean)

# Métricas
mae  <- mean(abs(pred - test))
rmse <- sqrt(mean((pred - test)^2))
mape <- mean(abs((pred - test) / test)) * 100
r2   <- cor(pred, test)^2

metricas <- data.frame(
  Métrica = c("MAE (USD)", "RMSE (USD)", "MAPE (%)", "R²"),
  Valor   = round(c(mae, rmse, mape, r2), 4)
)
kable(metricas,
      caption = sprintf("Métricas de error — ARIMA(%d,%d,%d) en conjunto de test",
                        best_order[1], best_order[2], best_order[3]),
      booktabs = TRUE) |>
  kable_styling(bootstrap_options = c("striped","hover"), full_width = FALSE)
```

```{r forecast-grafico, fig.cap="Ajuste del modelo ARIMA vs valores reales (BTC)"}
n_hist <- min(200, length(train))
df_forecast <- bind_rows(
  data.frame(Fecha = tail(train_dates, n_hist),
             Precio = tail(train, n_hist), Tipo = "Entrenamiento"),
  data.frame(Fecha = test_dates[1:horizonte],
             Precio = test[1:horizonte],  Tipo = "Test Real"),
  data.frame(Fecha = test_dates[1:horizonte],
             Precio = pred,               Tipo = "Predicción"),
  data.frame(Fecha = test_dates[1:horizonte],
             Precio = as.numeric(fc$lower[,2]), Tipo = "IC 95% Inferior"),
  data.frame(Fecha = test_dates[1:horizonte],
             Precio = as.numeric(fc$upper[,2]), Tipo = "IC 95% Superior")
)

df_ribbon <- data.frame(
  Fecha = test_dates[1:horizonte],
  Lower = as.numeric(fc$lower[,2]),
  Upper = as.numeric(fc$upper[,2])
)

df_lines <- df_forecast |> filter(Tipo %in% c("Entrenamiento","Test Real","Predicción"))

ggplot() +
  geom_ribbon(data = df_ribbon, aes(x = Fecha, ymin = Lower, ymax = Upper),
              fill = "#3498db", alpha = 0.2) +
  geom_line(data = df_lines, aes(x = Fecha, y = Precio, color = Tipo, linewidth = Tipo)) +
  scale_color_manual(values = c(
    "Entrenamiento" = "#2c3e50",
    "Test Real"     = "#3498db",
    "Predicción"    = "#e74c3c"
  )) +
  scale_linewidth_manual(values = c(
    "Entrenamiento" = 0.7, "Test Real" = 0.9, "Predicción" = 1.1
  )) +
  scale_y_continuous(labels = dollar) +
  labs(
    title    = sprintf("ARIMA(%d,%d,%d) — Predicción vs Realidad — BTC",
                       best_order[1], best_order[2], best_order[3]),
    subtitle = sprintf("MAE: $%.0f | RMSE: $%.0f | MAPE: %.2f%% | R²: %.4f",
                       mae, rmse, mape, r2),
    x = NULL, y = "Precio (USD)",
    color = NULL, linewidth = NULL
  ) +
  theme_minimal(base_size = 12) +
  theme(legend.position = "bottom")
```

---

# Predicción Óptima {#prediccion-optima}

## Búsqueda Automática del Mejor Modelo

```{r mejor-modelo, cache=TRUE}
# Usar los 1000 días más recientes, predicción 30 días
n_pred_train <- min(1000, floor(n * 0.85))
train_opt    <- serie_full[1:n_pred_train]
train_dates_opt <- fechas_all[1:n_pred_train]
horizonte_opt   <- 30

stat_opt <- detect_stationarity_and_differentiate(train_opt)
d_opt2   <- stat_opt$d_value

best_bic  <- Inf
best_ord2 <- c(1, d_opt2, 1)
best_mod2 <- NULL

for (p in 0:3) {
  for (q in 0:3) {
    if (p == 0 && d_opt2 == 0 && q == 0) next
    tryCatch({
      m   <- Arima(train_opt, order = c(p, d_opt2, q), method = "ML")
      b   <- BIC(m)
      if (b < best_bic) { best_bic <- b; best_ord2 <- c(p, d_opt2, q); best_mod2 <- m }
    }, error = function(e) {})
  }
}

cat(sprintf("Mejor modelo (BIC): ARIMA(%d,%d,%d) — BIC = %.2f\n",
            best_ord2[1], best_ord2[2], best_ord2[3], best_bic))
```

## Predicción a 30 Días

```{r pred-30dias, fig.cap="Predicción óptima a 30 días para BTC con intervalos de confianza"}
fc_opt  <- forecast(best_mod2, h = horizonte_opt)
last_d  <- tail(train_dates_opt, 1)
pred_dates <- seq(last_d + 1, by = "day", length.out = horizonte_opt)

df_pred_opt <- data.frame(
  Fecha      = pred_dates,
  Prediccion = as.numeric(fc_opt$mean),
  Lower_80   = as.numeric(fc_opt$lower[,1]),
  Upper_80   = as.numeric(fc_opt$upper[,1]),
  Lower_95   = as.numeric(fc_opt$lower[,2]),
  Upper_95   = as.numeric(fc_opt$upper[,2])
)

n_ctx <- min(120, length(train_opt))
df_ctx <- data.frame(
  Fecha  = tail(train_dates_opt, n_ctx),
  Precio = tail(train_opt, n_ctx)
)

ggplot() +
  geom_line(data = df_ctx, aes(x = Fecha, y = Precio), color = "#2c3e50", linewidth = 0.8) +
  geom_ribbon(data = df_pred_opt,
              aes(x = Fecha, ymin = Lower_95, ymax = Upper_95), fill = "#3498db", alpha = 0.18) +
  geom_ribbon(data = df_pred_opt,
              aes(x = Fecha, ymin = Lower_80, ymax = Upper_80), fill = "#3498db", alpha = 0.28) +
  geom_line(data = df_pred_opt, aes(x = Fecha, y = Prediccion),
            color = "#e74c3c", linewidth = 1.1) +
  scale_y_continuous(labels = dollar) +
  labs(
    title    = sprintf("Predicción Óptima 30 días — BTC | ARIMA(%d,%d,%d) por BIC",
                       best_ord2[1], best_ord2[2], best_ord2[3]),
    subtitle = "Azul: IC 80% y 95% | Rojo: Predicción puntual | Gris: Historial",
    x = NULL, y = "Precio (USD)"
  ) +
  theme_minimal(base_size = 12)
```

## Tabla de Predicciones

```{r tabla-predicciones}
df_pred_opt |>
  mutate(
    Fecha      = format(Fecha, "%d/%m/%Y"),
    Prediccion = dollar(Prediccion, accuracy = 1),
    `IC 80%`   = paste0(dollar(Lower_80, accuracy=1), " — ", dollar(Upper_80, accuracy=1)),
    `IC 95%`   = paste0(dollar(Lower_95, accuracy=1), " — ", dollar(Upper_95, accuracy=1))
  ) |>
  select(Fecha, Prediccion, `IC 80%`, `IC 95%`) |>
  kable(caption = "Predicciones diarias a 30 días con intervalos de confianza",
        booktabs = TRUE, row.names = FALSE) |>
  kable_styling(bootstrap_options = c("striped","hover","condensed"),
                full_width = TRUE) |>
  scroll_box(height = "400px")
```

---

# Construcción del Dashboard Shiny {#dashboard-shiny}

## Código de la Aplicación

El dashboard se construye con `shinydashboard` y se estructura en 10 pestañas, cada una mostrando diferentes aspectos del análisis. Los siguientes bloques de código (`ui.R` y `server.R`) deben ser guardados en archivos separados para ejecutar la aplicación Shiny completa, o se pueden integrar aquí para un despliegue local.

### UI (`ui.R`)

```r
# ui.R
library(shiny)
library(shinydashboard)
library(plotly)
library(DT)
library(tidyverse)

# Interfaz de usuario
ui <- dashboardPage(
  dashboardHeader(title = "Crypto EDA Dashboard", titleWidth = 300),
  dashboardSidebar(
    sidebarMenu(
      menuItem("Introducción", tabName = "intro", icon = icon("info-circle")),
      menuItem("Visión General", tabName = "overview", icon = icon("chart-line")),
      menuItem("Precios", tabName = "prices", icon = icon("bitcoin")),
      menuItem("Retornos y Riesgo", tabName = "returns", icon = icon("chart-pie")),
      menuItem("Correlaciones", tabName = "correlations", icon = icon("project-diagram")),
      menuItem("Comparador", tabName = "comparator", icon = icon("exchange-alt")),
      menuItem("Análisis EDA", tabName = "eda_model", icon = icon("chart-bar")),
      menuItem("Modelo ARIMA", tabName = "arima", icon = icon("chart-line")),
      menuItem("Predicción Óptima", tabName = "best_pred", icon = icon("chart-line")),
      menuItem("Valores Faltantes", tabName = "missing", icon = icon("exclamation-triangle"))
    )
  ),
  dashboardBody(
    tags$head(tags$style(HTML("
      .content-wrapper, .right-side { background-color: #f4f4f4; }
      .small-box { border-radius: 15px; }
      .small-box .icon { font-size: 50px; top: 15px; }
      .main-header .logo { font-weight: bold; }
    "))),
    tabItems(
      tabItem(tabName = "intro",
              fluidRow(
                box(title = "Bienvenido al Crypto EDA Dashboard", status = "primary", solidHeader = TRUE, width = 12,
                    "Este dashboard interactivo permite explorar datos históricos de 10 criptomonedas, realizar análisis de retornos y riesgo, y generar predicciones con modelos ARIMA."
                ),
                box(title = "Equipo", status = "info", width = 6,
                    "**Mateo Barrios** - Ciencia de Datos  \n",
                    "**Rafael Romero** - Ciencia de Datos"
                ),
                box(title = "Criptomonedas Analizadas", status = "success", width = 6,
                    paste(names(CRYPTOS), collapse = ", ")
                )
              )
      ),
      tabItem(tabName = "overview",
              fluidRow(
                valueBoxOutput("btc_price"),
                valueBoxOutput("eth_price"),
                valueBoxOutput("sol_price")
              ),
              fluidRow(
                box(title = "Capitalización de Mercado", plotlyOutput("cap_plot"), width = 6),
                box(title = "Volumen 24h", plotlyOutput("vol_plot"), width = 6)
              ),
              fluidRow(
                box(title = "Visión General", DTOutput("overview_table"), width = 12)
              )
      ),
      tabItem(tabName = "prices",
              fluidRow(
                box(title = "Distribución de Precios", plotlyOutput("price_boxplot"), width = 6),
                box(title = "Serie Temporal BTC", plotlyOutput("btc_series"), width = 6)
              ),
              fluidRow(
                box(title = "Candlestick BTC (60 días)", plotlyOutput("candlestick"), width = 12)
              ),
              fluidRow(
                box(title = "Bandas de Bollinger BTC", plotlyOutput("bollinger"), width = 12)
              )
      ),
      tabItem(tabName = "returns",
              fluidRow(
                box(title = "Distribución de Retornos", plotlyOutput("ret_boxplot"), width = 6),
                box(title = "Histograma BTC", plotlyOutput("hist_btc"), width = 6)
              ),
              fluidRow(
                box(title = "Volatilidad Rodante BTC", plotlyOutput("vol_rolling"), width = 12)
              ),
              fluidRow(
                box(title = "Tabla de Riesgo", DTOutput("risk_table"), width = 12)
              )
      ),
      tabItem(tabName = "correlations",
              fluidRow(
                box(title = "Matriz de Correlación (Pearson)", plotlyOutput("cor_heatmap"), width = 12)
              ),
              fluidRow(
                box(title = "Selecciona dos monedas", width = 4,
                    selectInput("corr_x", "Moneda X", choices = names(CRYPTOS), selected = "BTC"),
                    selectInput("corr_y", "Moneda Y", choices = names(CRYPTOS), selected = "ETH")
                ),
                box(title = "Scatter Plot", plotlyOutput("scatter_plot"), width = 8)
              )
      ),
      tabItem(tabName = "comparator",
              fluidRow(
                box(title = "Rendimiento Acumulado", plotlyOutput("comp_plot"), width = 12)
              ),
              fluidRow(
                box(title = "Tabla Comparativa", DTOutput("comp_table"), width = 12)
              )
      ),
      tabItem(tabName = "eda_model",
              fluidRow(
                box(title = "Boxplot Mensual BTC", plotlyOutput("monthly_boxplot"), width = 6),
                box(title = "Descomposición STL BTC", plotlyOutput("stl_plot"), width = 6)
              ),
              fluidRow(
                box(title = "ACF/PACF BTC", plotlyOutput("acf_pacf"), width = 12)
              ),
              fluidRow(
                box(title = "Estacionariedad", DTOutput("adf_table"), width = 12)
              )
      ),
      tabItem(tabName = "arima",
              fluidRow(
                box(title = "Ajuste Modelo ARIMA BTC", verbatimTextOutput("arima_summary"), width = 12)
              ),
              fluidRow(
                box(title = "Diagnóstico de Residuos", plotOutput("resid_plots"), width = 12)
              ),
              fluidRow(
                box(title = "Predicción vs Realidad", plotlyOutput("forecast_plot"), width = 12)
              ),
              fluidRow(
                box(title = "Métricas de Error", DTOutput("metrics_table"), width = 12)
              )
      ),
      tabItem(tabName = "best_pred",
              fluidRow(
                box(title = "Predicción Óptima 30 días", plotlyOutput("best_forecast_plot"), width = 12)
              ),
              fluidRow(
                box(title = "Tabla de Predicciones", DTOutput("pred_table"), width = 12)
              )
      ),
      tabItem(tabName = "missing",
              fluidRow(
                box(title = "Mapa de Calor de NAs", plotlyOutput("nas_heatmap"), width = 12)
              ),
              fluidRow(
                box(title = "Resumen de NAs", DTOutput("nas_table"), width = 12)
              )
      )
    )
  )
)
```

### Servidor (`server.R`)

```r
# server.R
server <- function(input, output, session) {

  # Reactive values
  hist_data_react <- reactive({ hist_data })
  prices_overview_react <- reactive({ prices_overview })

  # --- Outputs para la pestaña "Visión General" ---
  output$btc_price <- renderValueBox({
    price <- prices_overview_react() %>% filter(simbolo == "BTC") %>% pull(precio)
    valueBox(value = dollar(price), subtitle = "Precio BTC", icon = icon("bitcoin"), color = "purple")
  })
  output$eth_price <- renderValueBox({
    price <- prices_overview_react() %>% filter(simbolo == "ETH") %>% pull(precio)
    valueBox(value = dollar(price), subtitle = "Precio ETH", icon = icon("ethereum"), color = "blue")
  })
  output$sol_price <- renderValueBox({
    price <- prices_overview_react() %>% filter(simbolo == "SOL") %>% pull(precio)
    valueBox(value = dollar(price), subtitle = "Precio SOL", icon = icon("sun"), color = "green")
  })

  output$cap_plot <- renderPlotly({
    p <- prices_overview_react() %>%
      mutate(simbolo = reorder(simbolo, cap_mercado)) %>%
      ggplot(aes(x = simbolo, y = cap_mercado / 1e9, fill = simbolo)) +
      geom_col(show.legend = FALSE, alpha = 0.85) +
      geom_text(aes(label = paste0("$", round(cap_mercado / 1e9, 1), "B")),
                hjust = -0.1, size = 3.5) +
      coord_flip() +
      scale_fill_manual(values = COLOR_PALETTE) +
      scale_y_continuous(expand = expansion(mult = c(0, 0.15)),
                         labels = dollar_format(suffix = "B", scale = 1)) +
      labs(title = "Capitalización de Mercado",
           x = NULL, y = "Miles de millones USD") +
      theme_minimal(base_size = 12)
    ggplotly(p, tooltip = "y")
  })

  output$vol_plot <- renderPlotly({
    p <- prices_overview_react() %>%
      mutate(simbolo = reorder(simbolo, volumen_24h)) %>%
      ggplot(aes(x = simbolo, y = volumen_24h / 1e6, fill = simbolo)) +
      geom_col(show.legend = FALSE, alpha = 0.85) +
      coord_flip() +
      scale_fill_manual(values = COLOR_PALETTE) +
      scale_y_continuous(labels = dollar_format(suffix = "M", scale = 1)) +
      labs(title = "Volumen 24h", x = NULL, y = "Millones USD") +
      theme_minimal(base_size = 12)
    ggplotly(p, tooltip = "y")
  })

  output$overview_table <- renderDT({
    prices_overview_react() %>%
      mutate(
        precio         = dollar(precio, accuracy = 0.01),
        cambio_24h_pct = paste0(round(cambio_24h_pct, 2), "%"),
        volumen_24h    = dollar(volumen_24h, accuracy = 1, scale = 1e-6, suffix = "M"),
        cap_mercado    = dollar(cap_mercado, accuracy = 1, scale = 1e-9, suffix = "B")
      ) %>%
      rename(Símbolo = simbolo, `Precio USD` = precio, `Cambio 24h` = cambio_24h_pct,
             `Volumen 24h` = volumen_24h, `Cap. Mercado` = cap_mercado) %>%
      datatable(options = list(pageLength = 10, scrollX = TRUE), rownames = FALSE)
  })

  # --- Outputs para la pestaña "Precios" ---
  output$price_boxplot <- renderPlotly({
    df <- hist_data_react() %>%
      filter(fecha >= max(fecha) - 365)
    p <- ggplot(df, aes(x = simbolo, y = close, fill = simbolo)) +
      geom_boxplot(alpha = 0.7, outlier.color = "#e74c3c", outlier.size = 1.5) +
      stat_summary(fun = "mean", geom = "point", shape = 18, size = 4, color = "white") +
      scale_y_log10(labels = dollar) +
      scale_fill_manual(values = COLOR_PALETTE) +
      coord_flip() +
      labs(title = "Distribución de Precios de Cierre (últimos 365 días)",
           x = NULL, y = "Precio USD (escala log)") +
      theme_minimal(base_size = 12) +
      theme(legend.position = "none")
    ggplotly(p, tooltip = c("x", "y"))
  })

  output$btc_series <- renderPlotly({
    df <- hist_data_react() %>%
      filter(simbolo == "BTC") %>%
      arrange(fecha)
    p <- ggplot(df, aes(x = fecha, y = close)) +
      geom_line(color = "#F7931A", linewidth = 0.7) +
      scale_y_continuous(labels = dollar) +
      labs(title = "Bitcoin — Precio de Cierre Histórico",
           x = NULL, y = "Precio (USD)") +
      theme_minimal(base_size = 12)
    ggplotly(p, tooltip = c("x", "y"))
  })

  output$candlestick <- renderPlotly({
    df <- hist_data_react() %>%
      filter(simbolo == "BTC") %>%
      arrange(fecha) %>%
      tail(60)
    plot_ly(df, x = ~fecha, type = "candlestick",
            open = ~open, close = ~close,
            high = ~high, low = ~low,
            increasing = list(line = list(color = "#2ecc71")),
            decreasing = list(line = list(color = "#e74c3c"))) %>%
      layout(title = "BTC — Últimas 60 Velas Diarias",
             xaxis = list(title = ""),
             yaxis = list(title = "Precio (USD)"),
             paper_bgcolor = "white",
             plot_bgcolor = "white")
  })

  output$bollinger <- renderPlotly({
    df_btc <- hist_data_react() %>%
      filter(simbolo == "BTC") %>%
      arrange(fecha) %>%
      select(fecha, close) %>%
      drop_na()
    bb <- calculate_bollinger_bands(df_btc$close, window = 20, sd_mult = 2)
    df_bb <- cbind(df_btc, bb) |> drop_na(sma, upper, lower) |> tail(365)

    p <- ggplot(df_bb, aes(x = fecha)) +
      geom_ribbon(aes(ymin = lower, ymax = upper), fill = "#3498db", alpha = 0.18) +
      geom_line(aes(y = close, color = "Precio"), linewidth = 0.8) +
      geom_line(aes(y = sma, color = "SMA 20"), linetype = "dashed", linewidth = 0.7) +
      geom_line(aes(y = upper, color = "Banda Superior"), linetype = "dotted", linewidth = 0.6) +
      geom_line(aes(y = lower, color = "Banda Inferior"), linetype = "dotted", linewidth = 0.6) +
      scale_color_manual(values = c(
        "Precio" = "#e94560", "SMA 20" = "#F7931A",
        "Banda Superior" = "#2ecc71", "Banda Inferior" = "#2ecc71"
      )) +
      scale_y_continuous(labels = dollar) +
      labs(title = "Bandas de Bollinger — BTC (SMA 20, k = 2)",
           x = NULL, y = "Precio (USD)", color = NULL) +
      theme_minimal(base_size = 12) +
      theme(legend.position = "bottom")
    ggplotly(p, tooltip = c("x", "y"))
  })

  # --- Outputs para la pestaña "Retornos y Riesgo" ---
  output$ret_boxplot <- renderPlotly({
    df <- hist_data_react() %>%
      filter(fecha >= max(fecha) - 365)
    p <- ggplot(df, aes(x = simbolo, y = retorno, fill = simbolo)) +
      geom_boxplot(alpha = 0.7, outlier.color = "#e74c3c", outlier.size = 1) +
      geom_hline(yintercept = 0, linetype = "dashed", color = "gray50") +
      scale_fill_manual(values = COLOR_PALETTE) +
      coord_flip() +
      labs(title = "Distribución de Retornos Diarios",
           x = NULL, y = "Retorno (%)") +
      theme_minimal(base_size = 12) +
      theme(legend.position = "none")
    ggplotly(p, tooltip = c("x", "y"))
  })

  output$hist_btc <- renderPlotly({
    df <- hist_data_react() %>%
      filter(simbolo == "BTC") %>%
      drop_na(retorno)
    p <- ggplot(df, aes(x = retorno, fill = after_stat(x) > 0)) +
      geom_histogram(bins = 60, alpha = 0.85) +
      scale_fill_manual(values = c("TRUE" = "#2ecc71", "FALSE" = "#e74c3c"),
                        labels = c("TRUE" = "Positivo", "FALSE" = "Negativo"),
                        name = NULL) +
      geom_vline(xintercept = 0, linetype = "dashed", color = "black") +
      labs(title = "Histograma de Retornos Diarios — BTC",
           x = "Retorno (%)", y = "Frecuencia") +
      theme_minimal(base_size = 12) +
      theme(legend.position = "top")
    ggplotly(p, tooltip = c("x", "y"))
  })

  output$vol_rolling <- renderPlotly({
    df_btc <- hist_data_react() %>%
      filter(simbolo == "BTC") %>%
      arrange(fecha) %>%
      mutate(vol30 = zoo::rollapply(retorno, 30, sd, fill = NA, align = "right")) %>%
      drop_na(vol30)
    p <- ggplot(df_btc, aes(x = fecha, y = vol30)) +
      geom_line(color = "#e94560", linewidth = 0.7) +
      geom_area(fill = "#e94560", alpha = 0.15) +
      labs(title = "Volatilidad Rodante 30 días — BTC",
           x = NULL, y = "Desv. Est. Retorno (%)") +
      theme_minimal(base_size = 12)
    ggplotly(p, tooltip = c("x", "y"))
  })

  output$risk_table <- renderDT({
    df <- hist_data_react() %>%
      filter(fecha >= max(fecha) - 365) %>%
      group_by(simbolo) %>%
      summarise(
        `Ret. Medio (%)` = round(mean(retorno, na.rm = TRUE), 3),
        `Desv. Est. (%)` = round(sd(retorno, na.rm = TRUE), 3),
        `VaR 95% (%)`    = round(quantile(retorno, 0.05, na.rm = TRUE), 3),
        `Días pos. (%)`  = round(sum(retorno > 0, na.rm = TRUE) / n() * 100, 1)
      ) %>%
      arrange(desc(`Ret. Medio (%)`))
    datatable(df, options = list(pageLength = 10, scrollX = TRUE), rownames = FALSE)
  })

  # --- Outputs para la pestaña "Correlaciones" ---
  output$cor_heatmap <- renderPlotly({
    df_wide <- hist_data_react() %>%
      filter(fecha >= max(fecha) - 365) %>%
      select(fecha, simbolo, retorno) %>%
      pivot_wider(names_from = simbolo, values_from = retorno) %>%
      select(-fecha)
    mat_cor <- cor(df_wide, use = "complete.obs", method = "pearson")
    plot_ly(
      x = colnames(mat_cor), y = colnames(mat_cor), z = mat_cor,
      type = "heatmap", colorscale = "RdBu", reversescale = TRUE,
      zmin = -1, zmax = 1
    ) %>%
      layout(
        title = "Mapa de Calor de Correlaciones (Pearson)",
        xaxis = list(title = ""), yaxis = list(title = "")
      )
  })

  output$scatter_plot <- renderPlotly({
    x_sym <- input$corr_x
    y_sym <- input$corr_y
    df <- hist_data_react() %>%
      filter(fecha >= max(fecha) - 365, simbolo %in% c(x_sym, y_sym)) %>%
      select(fecha, simbolo, retorno) %>%
      pivot_wider(names_from = simbolo, values_from = retorno) %>%
      drop_na()
    p <- ggplot(df, aes(x = .data[[x_sym]], y = .data[[y_sym]])) +
      geom_point(alpha = 0.4, color = "#627EEA", size = 1.5) +
      geom_smooth(method = "lm", se = TRUE, color = "#e94560", linewidth = 1) +
      labs(title = paste("Retornos Diarios:", x_sym, "vs", y_sym),
           x = paste("Retorno", x_sym, "(%)"), y = paste("Retorno", y_sym, "(%)")) +
      theme_minimal(base_size = 12)
    ggplotly(p, tooltip = c("x", "y"))
  })

  # --- Outputs para la pestaña "Comparador" ---
  output$comp_plot <- renderPlotly({
    df <- hist_data_react() %>%
      filter(fecha >= max(fecha) - 365) %>%
      arrange(fecha) %>%
      group_by(simbolo) %>%
      mutate(ini = first(close), norm = close / ini * 100) %>%
      ungroup()
    p <- ggplot(df, aes(x = fecha, y = norm, color = simbolo)) +
      geom_line(linewidth = 0.8, alpha = 0.9) +
      geom_hline(yintercept = 100, linetype = "dashed", color = "gray50") +
      scale_color_manual(values = COLOR_PALETTE) +
      labs(title = "Rendimiento Acumulado — Base 100 (últimos 365 días)",
           x = NULL, y = "Índice (base = 100)", color = "Moneda") +
      theme_minimal(base_size = 12) +
      theme(legend.position = "right")
    ggplotly(p, tooltip = c("x", "y", "colour"))
  })

  output$comp_table <- renderDT({
    df <- hist_data_react() %>%
      filter(fecha >= max(fecha) - 365) %>%
      group_by(simbolo) %>%
      summarise(
        `P. Inicial ($)` = round(first(close), 4),
        `P. Final ($)`   = round(last(close), 4),
        `Rend. (%)`      = round((last(close) - first(close)) / first(close) * 100, 2),
        `Vol. (%)`       = round(sd(retorno, na.rm = TRUE), 3)
      ) %>%
      arrange(desc(`Rend. (%)`))
    datatable(df, options = list(pageLength = 10, scrollX = TRUE), rownames = FALSE)
  })

  # --- Outputs para la pestaña "Análisis EDA" ---
  output$monthly_boxplot <- renderPlotly({
    df_btc <- hist_data_react() %>%
      filter(simbolo == "BTC") %>%
      mutate(mes = floor_date(fecha, "month"),
             mes_label = format(mes, "%b %Y"))
    p <- ggplot(df_btc, aes(x = reorder(mes_label, mes), y = retorno)) +
      geom_boxplot(fill = "#3498db", alpha = 0.7, outlier.size = 1) +
      geom_hline(yintercept = 0, linetype = "dashed", color = "gray40") +
      labs(title = "Retornos Diarios de BTC por Mes",
           x = NULL, y = "Retorno (%)") +
      theme_minimal(base_size = 11) +
      theme(axis.text.x = element_text(angle = 90, hjust = 1, size = 7))
    ggplotly(p, tooltip = c("x", "y"))
  })

  output$acf_pacf <- renderPlotly({
    serie <- hist_data_react() %>%
      filter(simbolo == "BTC") %>%
      pull(retorno) %>%
      na.omit()
    ci_val <- qnorm(0.975) / sqrt(length(serie))
    acf_r <- acf(serie, plot = FALSE, lag.max = 40)
    pacf_r <- pacf(serie, plot = FALSE, lag.max = 40)
    df_acf <- data.frame(Lag = as.numeric(acf_r$lag[-1]), ACF = as.numeric(acf_r$acf[-1]))
    df_pacf <- data.frame(Lag = as.numeric(pacf_r$lag), PACF = as.numeric(pacf_r$acf))
    p1 <- ggplot(df_acf, aes(x = Lag, y = ACF)) +
      geom_bar(stat = "identity", fill = "#3498db", alpha = 0.7) +
      geom_hline(yintercept = c(ci_val, -ci_val), linetype = "dashed", color = "blue", linewidth = 0.7) +
      labs(title = "ACF — Retornos BTC") + theme_minimal(base_size = 11)
    p2 <- ggplot(df_pacf, aes(x = Lag, y = PACF)) +
      geom_bar(stat = "identity", fill = "#e74c3c", alpha = 0.7) +
      geom_hline(yintercept = c(ci_val, -ci_val), linetype = "dashed", color = "blue", linewidth = 0.7) +
      labs(title = "PACF — Retornos BTC") + theme_minimal(base_size = 11)
    subplot(ggplotly(p1), ggplotly(p2), nrows = 1, shareX = TRUE, titleX = TRUE, titleY = TRUE)
  })

  output$stl_plot <- renderPlotly({
    serie_btc <- hist_data_react() %>%
      filter(simbolo == "BTC") %>%
      pull(retorno) %>%
      na.omit()
    serie_stl <- ts(serie_btc, frequency = 7)
    decomp <- stl(serie_stl, s.window = "periodic", robust = TRUE)
    df_decomp <- data.frame(
      time = as.numeric(time(decomp$time.series)),
      trend = as.numeric(decomp$time.series[, "trend"]),
      seasonal = as.numeric(decomp$time.series[, "seasonal"]),
      remainder = as.numeric(decomp$time.series[, "remainder"])
    )
    p_trend <- ggplot(df_decomp, aes(x = time, y = trend)) + geom_line(color = "#2c3e50") + labs(y = "Tendencia") + theme_minimal()
    p_seas <- ggplot(df_decomp, aes(x = time, y = seasonal)) + geom_line(color = "#3498db") + labs(y = "Estacionalidad") + theme_minimal()
    p_rem <- ggplot(df_decomp, aes(x = time, y = remainder)) + geom_line(color = "#e74c3c") + labs(y = "Residuo") + theme_minimal()
    subplot(ggplotly(p_trend), ggplotly(p_seas), ggplotly(p_rem), nrows = 3, shareX = TRUE, titleY = TRUE)
  })

  output$adf_table <- renderDT({
    cryptos <- unique(hist_data$simbolo)
    adf_res <- lapply(cryptos, function(cr) {
      serie <- na.omit(hist_data[hist_data$simbolo == cr, "retorno"][[1]])
      res <- test_stationarity(serie)
      data.frame(Moneda = cr, `ADF Stat.` = round(res$estadistico, 4),
                 `p-valor` = round(res$p_valor, 6),
                 Estacionaria = ifelse(res$es_estacionaria, "✅ Sí", "❌ No"),
                 `d recomendado` = ifelse(res$es_estacionaria, 0, 1))
    }) |> bind_rows()
    datatable(adf_res, options = list(pageLength = 10, scrollX = TRUE), rownames = FALSE)
  })

  # --- Outputs para la pestaña "Modelo ARIMA" ---
  output$arima_summary <- renderPrint({
    summary(best_model)
  })

  output$resid_plots <- renderPlot({
    par(mfrow = c(1, 2))
    hist(resid_model, main = "Histograma de Residuos", xlab = "Residuo", col = "#627EEA")
    qqnorm(resid_model, main = "Q-Q Plot")
    qqline(resid_model, col = "red")
  })

  output$forecast_plot <- renderPlotly({
    n_hist <- min(200, length(train))
    df_forecast <- bind_rows(
      data.frame(Fecha = tail(train_dates, n_hist),
                 Precio = tail(train, n_hist), Tipo = "Entrenamiento"),
      data.frame(Fecha = test_dates[1:horizonte],
                 Precio = test[1:horizonte], Tipo = "Test Real"),
      data.frame(Fecha = test_dates[1:horizonte],
                 Precio = pred, Tipo = "Predicción"),
      data.frame(Fecha = test_dates[1:horizonte],
                 Precio = as.numeric(fc$lower[,2]), Tipo = "IC 95% Inferior"),
      data.frame(Fecha = test_dates[1:horizonte],
                 Precio = as.numeric(fc$upper[,2]), Tipo = "IC 95% Superior")
    )
    df_ribbon <- data.frame(
      Fecha = test_dates[1:horizonte],
      Lower = as.numeric(fc$lower[,2]),
      Upper = as.numeric(fc$upper[,2])
    )
    df_lines <- df_forecast |> filter(Tipo %in% c("Entrenamiento","Test Real","Predicción"))
    p <- ggplot() +
      geom_ribbon(data = df_ribbon, aes(x = Fecha, ymin = Lower, ymax = Upper),
                  fill = "#3498db", alpha = 0.2) +
      geom_line(data = df_lines, aes(x = Fecha, y = Precio, color = Tipo, linewidth = Tipo)) +
      scale_color_manual(values = c(
        "Entrenamiento" = "#2c3e50",
        "Test Real" = "#3498db",
        "Predicción" = "#e74c3c"
      )) +
      scale_linewidth_manual(values = c(
        "Entrenamiento" = 0.7, "Test Real" = 0.9, "Predicción" = 1.1
      )) +
      scale_y_continuous(labels = dollar) +
      labs(
        title = sprintf("ARIMA(%d,%d,%d) — Predicción vs Realidad — BTC",
                        best_order[1], best_order[2], best_order[3]),
        subtitle = sprintf("MAE: $%.0f | RMSE: $%.0f | MAPE: %.2f%% | R²: %.4f",
                          mae, rmse, mape, r2),
        x = NULL, y = "Precio (USD)",
        color = NULL, linewidth = NULL
      ) +
      theme_minimal(base_size = 12) +
      theme(legend.position = "bottom")
    ggplotly(p, tooltip = c("x", "y", "colour"))
  })

  output$metrics_table <- renderDT({
    metricas <- data.frame(
      Métrica = c("MAE (USD)", "RMSE (USD)", "MAPE (%)", "R²"),
      Valor = round(c(mae, rmse, mape, r2), 4)
    )
    datatable(metricas, options = list(dom = 't'), rownames = FALSE)
  })

  # --- Outputs para la pestaña "Predicción Óptima" ---
  output$best_forecast_plot <- renderPlotly({
    n_ctx <- min(120, length(train_opt))
    df_ctx <- data.frame(
      Fecha = tail(train_dates_opt, n_ctx),
      Precio = tail(train_opt, n_ctx)
    )
    p <- ggplot() +
      geom_line(data = df_ctx, aes(x = Fecha, y = Precio), color = "#2c3e50", linewidth = 0.8) +
      geom_ribbon(data = df_pred_opt,
                  aes(x = Fecha, ymin = Lower_95, ymax = Upper_95), fill = "#3498db", alpha = 0.18) +
      geom_ribbon(data = df_pred_opt,
                  aes(x = Fecha, ymin = Lower_80, ymax = Upper_80), fill = "#3498db", alpha = 0.28) +
      geom_line(data = df_pred_opt, aes(x = Fecha, y = Prediccion),
                color = "#e74c3c", linewidth = 1.1) +
      scale_y_continuous(labels = dollar) +
      labs(
        title = sprintf("Predicción Óptima 30 días — BTC | ARIMA(%d,%d,%d) por BIC",
                        best_ord2[1], best_ord2[2], best_ord2[3]),
        subtitle = "Azul: IC 80% y 95% | Rojo: Predicción puntual | Gris: Historial",
        x = NULL, y = "Precio (USD)"
      ) +
      theme_minimal(base_size = 12)
    ggplotly(p, tooltip = c("x", "y"))
  })

  output$pred_table <- renderDT({
    df_pred_opt %>%
      mutate(
        Fecha = format(Fecha, "%d/%m/%Y"),
        Prediccion = dollar(Prediccion, accuracy = 1),
        `IC 80%` = paste0(dollar(Lower_80, accuracy = 1), " — ", dollar(Upper_80, accuracy = 1)),
        `IC 95%` = paste0(dollar(Lower_95, accuracy = 1), " — ", dollar(Upper_95, accuracy = 1))
      ) %>%
      select(Fecha, Prediccion, `IC 80%`, `IC 95%`) %>%
      datatable(options = list(pageLength = 10, scrollX = TRUE), rownames = FALSE)
  })

  # --- Outputs para la pestaña "Valores Faltantes" ---
  output$nas_heatmap <- renderPlotly({
    cols <- c("close","retorno","retorno_log","volatilidad")
    df_heat <- hist_data_react() %>%
      group_by(simbolo) %>%
      summarise(across(all_of(intersect(cols, names(hist_data_react()))),
                       ~ sum(is.na(.)) / n() * 100, .names = "{.col}")) %>%
      pivot_longer(-simbolo, names_to = "Variable", values_to = "pct_na")
    p <- ggplot(df_heat, aes(x = Variable, y = simbolo, fill = pct_na)) +
      geom_tile(color = "white", linewidth = 0.5) +
      geom_text(aes(label = paste0(round(pct_na, 1), "%")), size = 3) +
      scale_fill_gradient(low = "white", high = "#e74c3c", name = "% NA") +
      labs(title = "Porcentaje de NAs por moneda y variable",
           x = NULL, y = NULL) +
      theme_minimal(base_size = 12) +
      theme(axis.text.x = element_text(angle = 30, hjust = 1))
    ggplotly(p, tooltip = c("x", "y", "fill"))
  })

  output$nas_table <- renderDT({
    ms_global <- hist_data_react() %>%
      group_by(simbolo) %>%
      summarise(
        Total_filas = n(),
        NAs_close = sum(is.na(close)),
        NAs_retorno = sum(is.na(retorno)),
        NAs_vol = sum(is.na(volatilidad)),
        Pct_NA_close = round(NAs_close / Total_filas * 100, 2)
      )
    datatable(ms_global, options = list(pageLength = 10, scrollX = TRUE), rownames = FALSE)
  })
}

# Ejecutar la aplicación
shinyApp(ui = ui, server = server)
```

## Instrucciones de Ejecución

Para ejecutar el dashboard localmente, guarda los códigos anteriores en archivos `ui.R` y `server.R` en el mismo directorio, y luego ejecuta:

```r
shiny::runApp()
```

También puedes desplegar el dashboard en [shinyapps.io](https://www.shinyapps.io/) utilizando el paquete `rsconnect`:

```r
library(rsconnect)
rsconnect::deployApp()
```

---

# Ecuaciones y Marco Matemático {#ecuaciones}

## Resumen de Fórmulas

| Concepto | Fórmula |
|---|---|
| Retorno simple | $r_t = \frac{P_t - P_{t-1}}{P_{t-1}} \times 100$ |
| Retorno logarítmico | $r_t^{log} = \ln\left(\frac{P_t}{P_{t-1}}\right) \times 100$ |
| Volatilidad diaria | $v_t = \frac{High_t - Low_t}{Open_t} \times 100$ |
| SMA | $SMA_n = \frac{1}{n}\sum_{i=0}^{n-1} P_{t-i}$ |
| Banda de Bollinger | $BB_{\pm} = SMA_n \pm k \cdot \sigma_n$ |
| Ancho de banda | $\%Bw = \frac{BB_{+} - BB_{-}}{SMA_n} \times 100$ |
| VaR 95% | $VaR_{95\%} = Q_{0.05}(r_t)$ |
| Volatilidad rodante | $\sigma_{30} = \sqrt{\frac{1}{29}\sum_{i=0}^{29}(r_{t-i} - \bar{r})^2}$ |
| Descomposición STL | $Y(t) = T(t) + S(t) + R(t)$ |
| Modelo ARIMA(p,d,q) | $\phi(B)(1-B)^d y_t = \theta(B)\varepsilon_t$ |

---

# Conclusiones y Próximos Pasos {#conclusiones}

## Hallazgos Principales

1. **Heterogeneidad de precios**: el rango de precios entre las 10 criptomonedas abarca varios órdenes de magnitud (de \$0.10 en DOGE a más de \$50,000 en BTC), lo que hace necesario el uso de escala logarítmica en las comparativas.

2. **Distribución de retornos**: todos los activos muestran colas pesadas (fat tails) y ligera asimetría, comportamiento típico de activos financieros de alto riesgo. Las stablecoins (USDC, USDT, USD1) presentan retornos casi nulos con muy baja varianza.

3. **Correlaciones**: BTC y ETH muestran alta correlación positiva (~0.7–0.8 en períodos recientes), mientras que las stablecoins presentan correlación cercana a cero con el resto del mercado.

4. **Estacionariedad**: los *precios* de cierre son no-estacionarios (no rechazan H₀ en ADF), mientras que los *retornos diarios* sí son estacionarios en la mayoría de los activos, confirmando que d=1 es el orden adecuado para modelar precios.

5. **Modelo ARIMA**: se identificó automáticamente el mejor orden (p, d, q) por criterio AIC/BIC para cada activo. Los modelos exhiben residuos con baja autocorrelación (Ljung-Box no significativo), aunque la no-normalidad de los residuos sugiere la posibilidad de mejorar con modelos GARCH o variantes con distribución t-Student.

## Próximos Pasos

- **Modelos GARCH**: capturar la heterocedasticidad condicional (agrupamiento de volatilidad) presente en las series de criptomonedas.
- **Validación walk-forward**: rolling forecast con ventana expandible para evaluación robusta fuera de muestra.
- **Modelos multivariados**: VAR / VECM para explotar las correlaciones entre activos en la predicción.
- **Redes neuronales**: comparar ARIMA con LSTM y Prophet para series temporales financieras.
- **Intervalos de predicción calibrados**: mejorar la cobertura empírica de los IC mediante bootstrapping.

---

# Información del Proyecto {#info}

## Equipo

| Integrante | Programa | GitHub |
|---|---|---|
| **Mateo Barrios** | Ciencia de Datos | [Mateo3008](https://github.com/Mateo3008/Crypto_EDA_App) |
| **Rafael Romero** | Ciencia de Datos | [rafaelromero06](https://github.com/rafaelromero06) |

## Cómo Reproducir Este Documento

```r
# 1. Instalar dependencias
install.packages(c(
  "bookdown", "tidyverse", "plotly", "DT", "lubridate",
  "scales", "jsonlite", "httr", "zoo", "forecast", "tseries",
  "knitr", "kableExtra", "gridExtra", "shiny", "shinydashboard"
))

# 2. Renderizar
bookdown::render_book("Crypto_EDA_Bookdown.Rmd", "bookdown::html_document2")

# O con rmarkdown directamente:
rmarkdown::render("Crypto_EDA_Bookdown.Rmd")
```

## Fuentes

- **Datos**: [CryptoCompare API](https://min-api.cryptocompare.com/)
- **Framework**: [R Shiny](https://shiny.posit.co/) + [shinydashboard](https://rstudio.github.io/shinydashboard/)
- **Despliegue**: [shinyapps.io](https://www.shinyapps.io/)
- **Repositorio**: [github.com/Mateo3008/Crypto_EDA_App](https://github.com/Mateo3008/Crypto_EDA_App)

---

```{r session-info, echo=FALSE}
cat("Sesión R generada el", format(Sys.time(), "%d/%m/%Y %H:%M"), "\n")
sessionInfo()
```